【裁判字號】    90,上易,1216
【裁判日期】    901130
【裁判案由】    竊盜
【裁判全文】
臺灣高等法院刑事判決                            九十年度上易字第一二一六號
    上  訴  人
    即  被  告  甲○○
                己○○
                戊○○
右上訴人因竊盜案件，不服臺灣新竹地方法院八十九年度易字第一０五八號，中華民
國九十年二月十六日第一審判決（起訴案號：臺灣新竹地方法院檢察署八十九年度偵
字第三四六一號）提起上訴，本院判決如左：
    主  文
原判決撤銷。
甲○○、己○○、戊○○均無罪。
    理  由
一、公訴意旨略以：緣告訴人乙○○於民國八十七年二月三日駕駛其所有之車號ＪＩ
    —九九０二號自用小貨車，行經新竹縣竹東鎮○○里○○○○○道路時不慎翻覆
    ，乙○○因恐該車被竊，即於同日偕同工人林月雙將二面車牌、四個輪胎及車內
    工具全部卸下後暫將該車留置於原地。詎被告甲○○、己○○、戊○○共同基於
    意圖為自己不法所有之犯意聯絡，於八十七年二月三日下午五時許前往前揭產業
    道路，以自備之繩索將上開小貨車拖吊回甲○○住處附近之空地。嗣經告訴人乙○○尋訪後於上揭空地發現該車始報警查獲上情。因認被告甲○○、己○○、戊○○三人均係觸犯刑法第三百二十一條第一項第四款之結夥三人以上竊盜罪嫌。
二、按犯罪事實應依證據認定之，無證據不得推定其犯罪事實；又不能證明被告犯罪
    者，應諭知無罪之判決；刑事訴訟法第一百五十四條、第三百零一條第一項分別
    定有明文。又犯罪事實之認定，應憑真實之證據，倘證據是否真實尚欠明確，自
    難以擬制推測之方法，為其判斷之基礎；而認定犯罪事實之證據係指足以認定被
    告確有犯罪行為之積極證據而言，該項證據自須適合於被告犯罪事實之認定，始
    得採為斷罪資料，最高法院五十三年著有臺上字第六五六號、二十九年上字第三
    一０五號判例。且刑事訴訟上證明之資料，無論其為直接或間接證據，均須達於
    通常一般之人均不致有所懷疑，而得確信其為真實之程度，始得據為有罪之認定
    ，若其關於被告是否犯罪之證明未能達此程度，而有合理懷疑之存在，致使無從
    形成有罪之確信，根據「罪證有疑，利於被告」之證據法則，即不得遽為不利被
    告之認定，亦有最高法院七十六年度臺上字第四九八六號判例可稽。其以情況證
    據（即間接證據）斷罪時，尤須基於該證據在直接關係上所可證明之他項情況事
    實，本乎推理作用足以確證被告有罪，方為合法，不得徒憑主觀上之推想，將一
    般經驗上有利被告之其他合理情況逕予排除，此觀諸最高法院三十二年上字第六
    七號自明；且認定犯罪事實應依證據，為刑事訴訟法所明定，故被告否認犯罪事
    實所持之辯解，縱屬不能成立，仍非有積極證據足以證明其犯罪，不能遽為有罪
    之認定（三十年上字第一八三一號判例參照）。
三、公訴人認被告甲○○、己○○、戊○○三人涉有刑法第三百二十一條第一項第四
    款之結夥三人以上竊盜罪嫌，不外以（一）告訴人所有之車牌號碼ＪＩ－九九０
    二號自用小貨車確係於八十七年二月三日行經新竹縣竹東鎮○○里○○○○○道
    路時翻覆，告訴人並於翻覆當同日即偕同工人林月雙將車牌二面、四個輪胎及車
    內工具全部卸下等情，業據另案（臺灣新竹地方法院八十七年度訴字第五一九號
    ）證人林月雙於該案到庭證述屬實。被告甲○○、己○○及戊○○亦均於案警、
    偵及審訊中供稱拖吊前開自用小貨車時，該自用小貨車之車牌及輪胎均早已卸下
    ，而不在現場等情無訛。據此，前開自用小貨車係於八十七年二月三日翻覆，應
    堪採信。被告三人於警訊中裕訊時供稱：其等係於八十七年一月中旬前往該處拖
    吊該車顯非可採。（二）被告甲○○、己○○及戊○○於該案警、偵及審訊中分
    別辯稱其等拖吊前開自用小貨車時，告訴人之兄嫂丙○○、丁○○先開車路經該
    處，並表示前開自用小貨車係其弟即告訴人所有，惟已不要，可自行拖吊。而其
    等拖吊時，告訴人亦開車路經該處，乃取下車內之工具，並幫渠等拖吊。又當時
    告訴人之嫂丁○○亦曾表示要拿車鑰匙給其等，其等亦有抄下告訴人之兄、嫂駕
    駛之自用小客車車牌號碼云云。惟查，被告甲○○於警訊初訊時乃稱：其見一部
    紅色小貨車翻覆，沒有輪胎，且未懸掛大牌，乃詢問路過之中年婦女（該女自稱
    車主大嫂），該女告訴我該部車已不要，如果要就拉去，．．．其便回住所拿工
  具．．．此時車主及中年婦女都在現場等語；嗣於警訊複訊時則改稱在現場遇到
    被告之兄嫂丙○○、丁○○，而未提及遇到被告等情，其供述前後矛盾，足徵被
    告甲○○於警訊時指述被告確有在拖吊現場之情節，顯難採信。（三）被告甲○○於臺灣新竹地方法院檢察署八十七年度偵字第二九九三號被告乙○○誣告案偵
    查中雖供稱告訴人之兄丙○○駕駛之自用小客車係銀色，車牌號碼為ＪＦ一二０
    一五號（見該案八十七年六月二十六日訊問筆錄），被告己○○、戊○○嗣後亦
    附和稱告訴人之兄丙○○駕駛之自用小客車係銀灰色（見該案八十七年七月二十
    三日訊問筆錄），然該妹證人決興祿則證稱雖有該車牌號碼自用小客車，惟係深
    藍色（依汽車車籍查詢表所載係藍色），並有汽車車籍查詢表一份在卷可稽。足
    見被告等對於小客車之顏色之陳述有不實。據此，堪認被告甲○○於該案偵查中
    所辯：其有抄下告訴人之兄丙○○所有之自用小客車車牌號碼云云，亦屬不可採
    信。（四）末查，臺灣新新竹地方法院八十七年度訴字第五一九號一案審理時，
    經法官當庭諭知被告甲○○及己○○就拖吊現場車輛停放位置及方向繪製現場圖
    ，二人所繪製告訴人駕駛車輛停放之位置竟完全不同，一在道路右側，一在道路
    左側，有現場圖二份在卷足稽。據此，倘告訴人確有在拖吊現場，則被告甲○○
    及己○○就被告駕駛之車輛停放位置即不應有所歧異。其等所繪製之現場圖竟出
    現告訴人駕駛之車輛停放位置互有歧異之情事，益見被告三人所辯不足採信。綜
    上，被告三人既坦承有於八十七年二月三日結夥前往新竹縣竹東鎮○○里○○○○○道路拖吊該車，其於拖吊之際，告訴人及告訴人之兄、嫂又並不在場。足見
    被告三人拖吊該車之前或當時並未得告訴人之同意，被告前開所辯，顯不足採信
    ，為其論據。惟訊據被告甲○○、己○○、戊○○三人固不否認曾至前揭產業道
    路旁拖吊告訴人所有之車號ＪＩ—九九０二號自用小貨車，惟均堅決否認有何竊
    盜犯行。被告甲○○辯稱：當時告訴人是說車子要給我，但是後來車子的稅金單
    來了，他要我繳，我不願意，所以告訴人才跑去報案，因為當時他給我車子的時
    候，並沒有說要我繳稅金的事情，而且那輛車引擎壞了，車身也破舊等語（見本
    院九十年十一月二十六日審理筆錄）；又辯稱：本案確實不是竊盜案，是稅金的
    問題，因為他車子給我，但是後來他反悔所以才去報案，他的稅金單來了之後，
    他要我繳，但是我不願意，所以他才去報案等語，及「（為何在原審你們繪製的
    圖都不一樣？）因為我們車子有調動過，所以才會不一樣」等語（見本院九十年
    四月十七日調查筆錄）；於原審審理時係辯稱：伊等係於八十七年一月間拖吊前
    開自用小貨車，且拖吊時，告訴人之兄、嫂先開車路經該處表示所有人即告訴人
    已不要該車，可自行拖吊，且拖吊當中，告訴人亦開車路經該處，同意伊等將車
    拖走，告訴人將貨車上之工具取走，並幫伊等拖吊等語。被告己○○及戊○○辯
    稱：「我只是去幫忙」等語。
四、經查：
（一）、告訴人所有前揭自用小貨車係於八十七年二月三日行經新竹縣竹東鎮三重里
        三重埔產業道路時翻覆，告訴人並於翻覆當同日即偕同工人林月雙將車牌二
        面、四個輪胎及車內工具全部卸下等情，固據證人林月雙於原審八十七年度
        訴字第五一九號案件審理時證述屬實（見原審八十七年度訴字第五一九號第
        八十八頁以下筆錄），復有車籍作業系統—查詢認可資料一份及告訴人所出
        具之贓證物品認領保管收據一紙在卷足佐（見八十七年年度偵字第二九九三
        號影印卷第十七、十八頁）；於本院調查時，告訴人雖稱：「（小客車當時
        為何擺在那裡沒有使用？）當時我們載橘子翻覆，橘子價格低，所以先處理
        橘子再回來處理車子」等語（見本院九十年六月五日調查筆錄）。然其果欲
        保留該車使用，似無將車牌二面、四個輪胎及車內工具全部卸下之理。
（二）、１、被告甲○○、己○○、戊○○三人指陳拖吊貨車時曾徵得告訴人及告訴
        人之兄、嫂同意一節，固為告訴人、證人即告訴人之兄丙○○、嫂丁○○所
        否認，然彼等均為近親，或有互相迴護之處，於本院調查時，證人即告訴人
        之兄丙○○、嫂丁○○經本院傳拘無著，致無從為進一步之調查，難認告訴
        人、證人即告訴人之兄丙○○、嫂丁○○所述均屬真實；２、又被告甲○○
        、己○○稱拖吊貨車告訴人曾駕車路經該處一節，於原審八十七年度訴字第
        五一九號案件審理時，被告己○○係稱：「被告（即告訴人）開自用小客車
        ，好像是裕隆３０３，車不很新，其顏色是淺色，好像是金黃色：：」，被
        告甲○○則稱：「（被告即告訴人是如何到場？）是開自用小客車，其顏色
        是天藍色：：」（見原審八十七年度訴字第五一九號卷第六十九至七十頁筆
        錄），二者似非一致，然渠等所陳，除汽車顏色並非一致外，餘均無不同，
        即汽車顏色部分，被告己○○亦僅稱「好像」等語，實難據此認定被告甲○○、己○○、戊○○等三人觸犯竊盜罪嫌。３、又被告甲○○、己○○就拖
        吊現場車輛之停放位置及方向繪製現場圖結果，二人所繪製告訴人駕駛車輛
        停放之位置，一在道路右側，一在道路左側，二者雖亦不同，有現場圖二份
        在卷為憑（見原審八十七年度訴字第五一九號卷第五一九號第七四頁），惟
        被告甲○○於本院調查時稱：「（為何在原審你們繪製的圖都不一樣？）因
        為我們車子有調動過，所以才會不一樣」等語（見本院九十年四月十七日調
        查筆錄），其解釋，並無不合理之處；４、又告訴人於本院調查時供稱：「
        （車子是否確實有欠稅？）沒有欠稅，現在竊盜案在註銷中。（車子在八十
        七年四月一日到八十七年四月三十有欠稅？）不知道。現在有繳了。找到車
        子的時候，剛好車子稅單來了一段時間，還沒有繳。（為何當時不繳？）因
        為我太太在法院上班，我叫我太太去繳稅金，她不要。（小客車當時為何擺
        在那裡沒有使用？）當時我們載橘子翻覆，橘子價格低，所以先處理橘子再
        回來處理車子」等語（見本院九十年六月五日調查筆錄）。足認被告甲○○
        陳稱係因前揭車輛稅金之問題爭執，引起告訴人不滿而告訴竊盜等情非虛。
        ５、況被告甲○○、己○○、戊○○等三人係將告訴人貨車之方向盤鎖頭拆
        掉後控制方向而將貨車拖走，然被告甲○○或先供稱係向告訴人索取車鑰匙
        ，復又改稱係向證人丁○○索取車鑰匙，其先後所述不一，有警訊筆錄及偵
        查原審訊問筆錄等在卷為憑（見八十七年度偵字第二九九三號影印卷第九頁
        、第二十五頁、原審八十七年度訴字第五一九號卷第三十二頁），其供述前
        後不同之動機雖然不詳，但被告否認犯罪事實所持之辯解，縱屬不能成立，
        仍非有積極證據足以證明其犯罪，不能遽為有罪之認定，據此自亦無從認定
        被告等有竊盜之犯行。
（三）、再稽之臺灣新竹地方法院檢察署八十七年度偵字第二九九三號卷附車籍作業
        系統查詢認可資料，告訴人至八十七年四月六日仍未曾向警方申報車輛失竊
        ，依其於同日警訊中之供述，告訴人早已於同年二月八日發現車輛失竊，何
        以相隔近二月，仍不申報失竊？
（四）、於本院調查時，經被告甲○○、己○○、戊○○等三人同意，送請法務部調
        查局測謊結果，被告甲○○稱：１、吊車時乙○○有在現場；２、其曾與乙○○談論車車牌稅金事。經測試無情緒波動反應，研判未說謊。被告己○○
        、戊○○二人均稱：吊車時乙○○有在現場；經測試無情緒波動反應，研判
        未說謊。有法務部調查局九十年八月三十一日（九０）陸（三）字第九００
        四六四三二號鑑定通知書在卷可考。而告訴人雖同意前往測謊，惟因激動生
        理反應欠佳，不合測試條件，有該局九十年十月三十一日（九０）陸（三）
        字第九００六七五五二號函在卷可稽。則被告甲○○、己○○、戊○○等三
        人所辯應堪採信，其犯罪尚屬不能證明。
（五）、此外，經查又無其他積極確切之證據足資證明被告犯罪，自應為其無罪之判
        決。原審不查，遽為被告甲○○、己○○、戊○○等三人有罪之判決，尚有
        未洽，被告等上訴否認犯罪為有理由，自應由本院予以撤銷改判。
據上論斷，應依刑事訴訟法第三百六十九條第一項前段、第三百六十四條、第三百零
一條前段，判決如主文。
本案經檢察官沈世箴到庭執行職務。
中    華    民    國    九十    年      十一月      三十          日
                              臺灣高等法院刑事第二十一庭
                                  審判長法  官  葉  騰  瑞
                                        法  官  黃  國  忠
                                        法  官  江  國  華
右正本證明與原本無異。
不得上訴。
                                        書記官  吳  碧  玲
中      華      民      國     九十     年    十二      月      三      日


司法院資訊處製作；財團法人民間司法改革基金會備份。
